【裁判字號】    98,上,35
【裁判日期】    981021
【裁判案由】    侵權行為損害賠償
【裁判全文】
臺灣高等法院高雄分院民事判決            98年度上字第35號
上  訴  人  己○○
訴訟代理人  顏福松律師
被 上訴 人  台灣中小企業銀行股份有限公司高雄分行
法定代理人  乙○○
訴訟代理人  丁○○
被 上訴 人  丙○○
共      同
訴訟代理人  戊○○
上列當事人間因請求侵權行為損害賠償事件，對於民國97年12月
11 日 臺灣高雄地方法院97年度訴字第1414號第一審判決提起上
訴，本院於98年10月6 日辯論終結，茲判決如下：
    主  文
上訴駁回。
第二審訴訟費用由上訴人負擔。
    事實及理由
一、上訴人主張：伊持有訴外人徐水河所簽發，付款人為陽信銀
    行西華分行（下稱陽信西華分行）、發票日均為95年3 月15
    日、面額各為新台幣（下同）70萬元、70萬元及60萬元，受
    款人均載為嚴淑真（按：上訴人原名為嚴淑真）之支票3 紙
    ，於民國96年3 月13日存入伊於被上訴人台灣中小企業銀行
    股份有限公司高雄分行（下稱台企高雄分行）所開立之帳戶
    ，委託台企高雄分行代收提示，並由被上訴人僱用之營業員
    即被上訴人丙○○負責處理，丙○○應盡善良管理人之注意
    義務，即應注意系爭支票發行將滿一年，應及時告知伊辦理
    櫃台提示，以免交換提示逾一年時效期間，詎丙○○疏未注
    意，於翌日下午2 時許始通知伊同往陽信西華分行辦理櫃台
    提示。嗣伊與丙○○於翌日下午3 時30分之前趕至陽信西華
    分行並填妥資料後，丙○○表示該支票有糾紛，陽信銀行西
    華分行乃以已逾銀行營業時間下午3 時30分為由而拒絕受理
    ，致系爭支票經被上訴人依代收程序交換提示時，已逾一年
    時效期間而遭退票，造成伊無法對發票人求償，此項損害既
    因丙○○之疏失所致，伊自得請求台企高雄分行與丙○○負
    連帶賠償責任。爰依侵權行為之法律關係，求為判決：(一)被
    上訴人應連帶給付上訴人200 萬元及自起訴狀繕本送達翌日
    起至清償日止，按年息5%計算之利息。(二)願供擔保請准宣告
    假執行。原審為上訴人敗訴之判決，上訴人不服，聲明廢棄
    原判決，請准如上述之請求。
二、被上訴人則辯以：金融行庫受託代收支票，僅負有將支票提
    出交換，代向付款行庫為提示之義務，對於發行將滿一年之
    代收支票並不負通知執票人前往櫃台提示之義務。上訴人遲
    至系爭支票將逾一年時效期間之前一日始委託台企高雄分行
    代收系爭支票，承辦行員丙○○本無義務通知上訴人臨櫃提
    示，惟因系爭支票屬禁止背書轉讓之支票，而仍有第三人蔡
    曜輝、李德鏡之背書，經提示結果，會遭退票，丙○○基於
    服務客戶及好意而於翌日中午通知上訴人同往陽信銀行西華
    分行辦理直接提示，但因上訴人已改名，身分證上姓名與票
    載受款人不同，陽信西華分行不同意上訴人辦理直接提示，
    要求丙○○依代收程序辦理，丙○○只好將支票取回，循代
    收程序辦理，並無過失。又發票人徐水河於票載發票日前之
    94年10月間即已死亡，且支票提示時徐水河在付款人之帳戶
    內並無餘額，及該支票係禁止背書轉讓支票經轉讓，縱經交
    換提示，仍會遭退票，上訴人自不因逾期提示而受有損害。
    況依代收程序提示時雖已逾期，然上訴人仍有票據法第22條
    之利得返還請求權，則上訴人請求被上訴人賠償，即屬無據
    等語，資為抗辯。於本院聲明：上訴駁回。
三、兩造不爭執事項：
  (一)上訴人原名為嚴淑真，於92年9月24日更名為己○○。
  (二)上訴人持有訴外人徐水河所簽發，付款人為陽信銀行西華分
    行、發票日均為95年3 月15日、面額各為70萬元、70萬元及
    60萬元，受款人均記載為嚴淑真之支票3 紙，於96年3 月13
    日存入上訴人設於台企高雄分行所開立之帳戶，委託台企高
    雄分行代收提示，由被上訴人所屬行員丙○○負責處理。
  (三)系爭支票係記名且禁止背書轉讓支票，於上訴人持往台企高
    雄分行委託代收提示時，支票均有第三人蔡曜輝、甲○○之
    背書。
  (四)系爭支票帳戶於95年9 月22日已結清，該支票帳戶於提示日
    之存款餘額為零。
  (五)上訴人於96年3 月14日下午3 時30分之前由丙○○陪同持系
    爭支票中之2 紙支票趕至陽信西華分行，上訴人臨時辦理開
    戶，填妥開戶資料後，陽信銀行西華分行以已逾銀行營業時
    間下午3 時30分為由而拒絕受理，將支票退還丙○○依代收
    程序交換提示。嗣系爭支票經被上訴人提出交換，均遭付款
    行以已逾發票日一年、發票人已死亡及記名票據禁止背書轉
    讓經轉讓為由而辦理退票，其中面額70萬元、票號AC000000
    0 號及面額60萬元、票號AC0000000 號之支票2 紙，退票日
    期均為96年3 月16日，另紙面額70萬元、票號AC0000000 號
    支票之退票日期為96年3 月15日。
四、兩造爭執之事項：台企高雄分行所屬承辦人員丙○○受理代
    收受系爭支票業務，是否有過失而構成侵權行為？如有，上
    訴人得請求賠償金額若干？本院判斷如下：
  (一)按侵權行為之要件，以行為人具有故意或過失為前提，苟無
    故意或過失即無所謂侵權行為，自無損害賠償責任可言，民
    法第184 條規定甚明。次按受託代收票據，係金融機關將存
    款戶存入之票據透過票據交換系統，代向票據發票人委託之
    付款行庫提示票據，倘發票人於票載當日營業時間內，在付
    款銀行有該票款之足額存款，即能兌現取得票款。倘有應予
    拒付者，則由付款行依台灣票據交換所票據交換處理程序之
    規定辦理退票手續。是代收票據之金融機構僅負有將所代收
    之票據提出交換，代向付款行庫為提示之義務，其所屬承辦
    行員對於發行將滿一年之代收支票，並不負通知執票人前往
    櫃台提示之義務。查系爭支票票載發票日均為95年3 月15日
    ，上訴人於該支票發行將滿一年之前一日即95年3 月13日始
    委託台企高雄分行代收提示，而系爭支票之付款人乃陽信西
    華分行，台企高雄分行僅係代收票據並提出交換之「代收行
    」與「提示行」，固能預見該支票於翌日即滿一年，依金融
    機構辦理代收票據經交換提示須三個營業日之作業時間，系
    爭支票透過交換系統，代向付款行庫提示時，勢必逾一年時
    效期間而遭退票，但依前開說明，承辦行員既不負通知執票
    人前往臨櫃提示之義務，是上訴人抗辯台企高雄分行所屬行
    員丙○○於收受系爭支票後未於當日告知上訴人應前往陽信
    西華分行辦理櫃台提示，未盡善良管理人注意義務，顯有過
    失等語，自不足取。
  (二)況且上訴人由丙○○陪同持系爭支票中之2紙支票，於96年3
    月14日下午3 時30分之前即趕至付款行陽信西華分行，為兩
    造所不爭（本院卷第80頁、96頁），是上訴人由丙○○陪同
    於支票發行滿一年當日下午營業時間3 時30分之前，既已到
    達陽信西華分行，即可辦理櫃台提示，難謂丙○○有何過失
    可言。至上訴人另主張伊與丙○○於是日下午3 時30分之前
    即趕至陽信西華分行並填妥資料後，卻因丙○○表示該支票
    有糾紛，陽信銀行西華分行乃以已逾銀行營業時間下午3 時
    30分為由而拒絕受理等情，為被上訴人所否認，並辯稱：伊
    不知系爭支票有無糾紛，當時上訴人開戶時，因上訴人已改
    名，身分證上姓名與票載受款人不同，陽信西華分行才拒絕
    上訴人開戶辦理櫃台提示等語。查上訴人並未舉證證明陽信
    西華分行拒絕其開戶辦理櫃台提示，係丙○○所造成，則上
    訴人遭陽信西華分行以已逾銀行營業時間下午3 時30分為由
    而拒絕受理，究與丙○○無關，上訴人執而主張丙○○承辦
    代收系爭支票業務有過失云云，核不足取。
五、綜上所述，上訴人主張被上訴人台企高雄分行所屬承辦人員
    丙○○受理代收受系爭支票業務，有過失而構成侵權行為，
    並不足採。從而，上訴人本於侵權行為之法律關係，請求被
    上訴人連帶給付200 萬元及法定遲延利息，即非正當，不應
    准許。其假執行之聲請亦失所附麗，應併予駁回。原審為上
    訴人敗訴之判決，及駁回其假執行之聲請，核無不合。上訴
    意旨指摘原判決不當，求予廢棄改判，為無理由，應予駁回
    。至兩造其餘攻防及舉證，於判決結果不生影響，無再逐一
    論述，附此敘明。
六、據上論結，本件上訴為無理由，爰依民事訴訟法第449條第1
    項、第78條，判決如主文。
中    華    民    國    98    年    10    月    21    日
                            民事第六庭
                                審判長法官  許明進
                                法      官  李炫德
                                法      官  徐文祥
以上正本證明與原本無異。
如對本判決上訴，須於判決送達後20日內向本院提出上訴狀，其
未表明上訴理由者，應於上訴後20日內向本院提出上訴理由書（
均須按他造當事人之人數附繕本）。上訴時應提出委任律師或具
有律師資格之人之委任狀，並依附註條文規定辦理。
中    華    民    國    98    年    10     月  23     日
                                書  記  官  呂素珍
附註：
民事訴訟法第466 條之1 ：
對於第二審判決上訴，上訴人應委任律師為訴訟代理人，但上訴
人或其法定代理人具有律師資格者，不在此限。
上訴人之配偶、三親等內之血親、二親等內之姻親，或上訴人為
法人、中央或地方機關時，其所屬專任人員具有律師資格並經法
院認適當者，亦得為第三審訴訟代理人。
第1 項但書及第2 項情形，應於提起上訴或委任時釋明之。


司法院資訊處製作；財團法人民間司法改革基金會備份。
